【裁判字號】    99,台上,2114
【裁判日期】    990408
【裁判案由】    偽造文書等罪
【裁判全文】
最高法院刑事判決            九十九年度台上字第二一一四號
上  訴  人  甲  ○
            乙○○
上列上訴人等因偽造文書等罪案件，不服台灣高等法院高雄分院
中華民國九十八年十月六日第二審判決（九十八年度上訴字第一
０六０號，起訴案號：台灣高雄地方法院檢察署九十七年度偵字
第一九０四八號），提起上訴，本院判決如下：
    主  文
原判決關於其事實欄貳之六曾月桃被害部分撤銷，發回台灣高等
法院高雄分院。
其他上訴駁回。
    理  由
壹、撤銷發回（原判決事實欄貳之六曾月桃被害部分，即原判決
主文所記載之甲○所犯如原判決附表＜下稱如附表＞甲編號(九)、
乙○○所犯如附表乙編號(六)之罪）部分：
本件原判決認定上訴人甲○、乙○○有原判決事實欄貳之六曾月
桃被害部分所示共同偽造私文書之犯行，因而撤銷第一審此部分
之科刑判決，改判分別論處甲○、乙○○各如附表甲編號(九)、附
表乙編號(六)所示之罪刑，固非無見。
惟查：(一)、刑事訴訟法第三百零八條規定「有罪之判決書並應記
載犯罪事實」，其所謂「犯罪事實」，係指符合犯罪構成要件之
具體社會事實，如被告犯罪之時間、地點、手段，以及其他該當
於犯罪構成要件而足資認定既判力範圍之具體社會事實而言。原
判決就其事實欄貳之六曾月桃被害部分，有關甲○、乙○○等人
之犯罪時間，全未認定記載，非但有礙於犯罪同一性之辨別，且
不足資為適用法律之基礎，自有違誤。(二)、判決所憑之證據及其
說明之理由，均須與卷內之證據資料相適合，否則即有證據上理
由矛盾之違法。乙○○於民國九十七年九月二十二日偵查中陳稱
：「張慶文請朋友偽造存摺與所得資料參考清單」、「甲○不會
作偽造的存摺所得清單」（見偵查卷四第一七二頁），江芝宇於
九十七年十月三日偵查時坦承受甲○之指示偽造各類文書（醫師
執業執照、身分證、法院書記官文件），但是清楚陳稱未曾偽造
過病歷證明、申報所得稅資料參考清單影本、存摺影本，且稱：
「存摺封面、存摺內明細我都沒作過。曾經甲○有叫我試作過存
摺封面，但我不成功。」等語（見同上偵查卷第三三四頁），原
判決未斟酌前述陳述何以不能採為有利於甲○、乙○○之證據，
遽認曾月桃之存款帳戶影本係由共同正犯江芝宇所偽造（見原判
決第十一頁），已有未洽。又原判決第十八頁(三)理由欄，引述證
人即承辦警員蘇鳳秋於第一審之證詞，說明甲○偽造曾月桃渣打
商業銀行股份有限公司（下稱渣打銀行）存摺之犯罪事實，警方
於九十七年七月三日展開搜索之前，早已進行線上監聽，關於徐
晉太、簡時福、呂芳楠、徐佩萱、詹爭雯、曾月桃等被害人之姓
名（當時僅是音譯，尚不確定名字之正確寫法），及甲○與乙○
○、張慶文、江芝宇、賴彥銘等人就銀行詐貸案彼此間之對話，
都已被警方監聽取得等由，因認甲○所為自首之主張，非可採取
。然查，蘇鳳秋於是日作證僅陳述「詹爭雯、徐佩萱、呂芳楠、
徐晉太、簡時福」等五名被害人部分，並未敘及被害人曾月桃部
分之查獲經過（見第一審卷三第一三九頁）。是原判決關於甲○
就曾月桃被害部分並非自首之論述，核與卷內證據不相適合，非
無理由矛盾之違法。(三)、判決所認定之事實或諭知之主文與理由
之論述相互牴觸，或判決之理由前後不相一致者，均屬判決所載
理由矛盾之違法。原判決於事實欄貳之六曾月桃被害部分，僅認
定甲○等人偽造曾月桃之存摺影本，且於理由欄貳、乙之二部分
，說明不能證明甲○與乙○○等人有被訴之偽造相關之土地及建
物所有權狀部分之犯行（見原判決第十八至二十一頁），但卻於
理由欄貳、乙之六部分，敘明應將事實貳附表一編號六第(五)欄所
示「『偽造』土地及建物所有權狀四紙」宣告沒收（見原判決第
三十二、五十七頁）。復於主文為沒收上開「偽造」所有權狀之
宣告（見原判決第一、二、三十六、三十七頁），均有違誤。又
原判決事實欄認定「由甲○及賴彥銘指示江芝宇，在上開五常街
辦公室內，使用上開工具，偽造曾月桃在渣打銀行新明分行之00
00000000號存款帳戶影本」，但於事實貳之附表編號六第(四)欄，
卻記載「張慶文以新台幣八千元至二萬元之代價，自不詳人士處
購得之偽造存摺」等情（見原判決第十一、五十八頁）。是原判
決關於前述各項，其事實之認定、主文之諭知與理由之說明前後
不相適合，難謂無判決理由矛盾之違法。以上或為甲○、乙○○
上訴意旨所指摘，或為本院得依職權調查之事項，應認原判決關
於其事實欄貳之六部分有撤銷發回更審之原因。
貳、上訴駁回部分：
甲、得上訴第三審（即甲○所犯如原判決附表甲編號(一)、(三)至(八)
與乙○○所犯如附表乙編號(一)至(五)之罪）部分：
按刑事訴訟法第三百七十七條規定：上訴於第三審法院，非以判
決違背法令為理由，不得為之。是提起第三審上訴，應以原判決
違背法令為理由，係屬法定要件，如果上訴理由書狀並未依據卷
內訴訟資料，具體指摘原判決不適用何種法則或如何適用不當，
或所指摘原判決違法情事，顯與法律規定得為第三審上訴理由之
違法情形，不相適合時，均應認其上訴為違背法律上之程式，予
以駁回。本件原判決維持第一審判決關於附表甲(一)、(三)至(八)部分
，分別論甲○以共同偽造公印文、共同行使偽造公文書罪之科刑
判決（共七罪，均累犯，其中偽造公印文二罪各處有期徒刑肆月
，行使偽造公文書五罪各處有期徒刑貳年，並分別為相關沒收之
宣告），駁回甲○該部分在第二審之上訴。並維持第一審判決關
於附表乙(一)至(五)部分，分別論乙○○以共同行使偽造公文書罪之
科刑判決（共五罪，其中三罪各處有期徒刑壹年貳月，二罪各處
有期徒刑貳年，並分別為相關沒收之宣告），駁回乙○○該部分
在第二審之上訴。已詳敘其調查、取捨證據之結果及憑以認定犯
罪事實之心證理由。甲○上訴意旨略稱：(一)、證人即購買偽造畢
業證書之王一成之指認，並非以真人列隊方式為之，而僅由警方
提供單一照片或陳舊照片供指認，其於警詢所為陳述不具可信性
，無傳聞證據例外之適用，應無證據能力，原判決將之作為證據
，有違證據法則。(二)、甲○僅負責偽造部分，至於持相關偽造文
件與被害人等接洽，均由其他共同正犯為之，被害人徐晉太、簡
時福、呂芳楠、徐佩萱、詹爭雯等人根本不曾與甲○見過面，卷
宗資料亦未顯示甲○有實際參與後段詐欺行為，該等被害人如何
指認甲○，其等之指認應無證據能力。原判決以該等被害人之指
認作為證據，實有判決矛盾之處。(三)、江芝宇於九十七年七月四
日警詢時，供稱未看過甲○使用電腦套印偽造之身分證、駕照及
證件等語，且依九十七年二月二十三日十四時二十七分四十一秒
、四月八日十四時十八分十三秒、六月六日十四時四十六分九秒
、十月二十六日二十時五十七分四十四秒甲○與江芝宇之通訊譯
文內容，顯示甲○僅負責校對之工作，非參與偽造之構成要件行
為，如何與江芝宇等人成立共同正犯？原判決未加敘明，有理由
不備之違法。(四)、徐晉太、簡時福之銀行存摺部分，原判決已認
定非甲○等人所偽造，而係非共同正犯之他人所偽造，此部分甲
○僅成立刑法第二百十六條之罪，原判決竟認係犯刑法第二百十
六條、第二百十條之罪，適用法規顯有錯誤云云。乙○○上訴意
旨略以：(一)、徐晉太詐欺貸款案部分，原判決以乙○○於第一審
之自白為主要論據，惟乙○○於原審九十八年九月二十二日審理
時供稱未參與本件，且甲○、吳嘉鴻亦於該次庭期稱乙○○未參
與。係陳丁山個別指示吳嘉鴻為之，乙○○未參與，亦不知詐欺
貸款細節。則徐晉太部分並無積極證據可證明乙○○與其他共同
被告間有犯意聯絡及行為分擔，原判決認乙○○就徐晉太部分應
負詐欺取財及偽造文書之共同正犯罪責，有判決適用法則不當及
不備理由之違法。又原判決引用乙○○於第一審之供述，認定乙
○○有將徐晉太更名補發新權狀交給甲○，惟乙○○於第一審從
未為上開供述，原判決之認定有證據上理由矛盾之違法。且甲○
集團所犯案件均以偽造權狀直接向銀行冒貸，何須補發新權狀，
原判決第四頁第九行「經甲○與乙○○聯絡取得補發新的權狀正
本後」之記載，係法官之臆測。另原判決第五頁第十二行記載「
嗣乙○○依甲○電話指示轉告吳嘉鴻將抵押貸款資料交還甲○」
，惟該通電話指示時間為徐晉太案冒貸得逞後約一個月才發生，
可證原判決並無證據顯示乙○○涉有該部分犯行，原判決憑臆測
之詞入人於罪，誠屬違法。(二)、簡時福詐欺貸款案部分，乙○○
於第一審並未稱拿到簡時福之土地及建物權狀影本，原判決引用
乙○○於第一審之供述，認定乙○○有與陳丁山、張慶文共同取
得簡時福之土地及建物權狀，並交付甲○及賴彥銘偽造，有證據
上理由矛盾之違法。而乙○○雖供承有與張慶文向簡時福之秘書
黃雪麵承租房屋，惟因乙○○與張慶文未帶身分證件，故該次並
未洽租，嗣後乙○○即未再參與任何詐欺貸款犯行。且簡時福案
並非由乙○○擔任借款人頭，乙○○亦未分得任何不法所得，則
乙○○與張慶文一同出面找簡時福之秘書黃雪麵，至多僅係以幫
助他人犯罪之意思參與，另該部分為向銀行詐欺取財之構成要件
以外行為，又未達於既遂（未洽談即離去），應僅成立幫助詐欺
取財未遂犯行，原判決認乙○○就簡時福部分應成立詐欺取財及
偽造文書之共同正犯罪責，有判決適用法則不當之違法。(三)、原
判決既認定乙○○犯後坦承犯行、態度良好，與甲○犯罪後態度
顯有不同，且甲○為累犯，無論就犯後態度或刑罰法定加重事由
等量刑應審酌事項觀之，甲○所應科處之刑度均應較乙○○為重
，惟就徐佩萱、詹爭雯詐欺貸款案部分，原判決竟對乙○○與甲
○同科處有期徒刑二年，顯有違公平及比例原則云云。然查關於
得上訴第三審之偽造公印文、行使偽造公文書（及其一行為同時
觸犯之行使偽造私文書）部分：(一)、現行刑事訴訟法並無指認犯
罪嫌疑人、被告程序之規定，被害人、檢舉人或目擊證人如何指
認犯罪嫌疑人或被告，自應依個案具體情形為適當處理。依法務
部及內政部警政署於九十年五月、八月分別頒布之「法務部對於
指認犯罪嫌疑人程序要點」、「人犯指認作業要點」及「警察機
關實施指認犯罪嫌疑人程序要領」之規定，於偵查過程指認犯罪
嫌疑人或被告，係採取「選擇式」列隊指認，而非一對一「是非
式單一指認」，供選擇指認之數人在外形上不得有重大差異，實
施照片指認，不得以單一相片提供指認，避免提供老舊照片指認
，指認前應由指認人先陳述嫌疑人特徵，不得對指認人進行誘導
或暗示等程序，固可提高指認正確度，預防錯誤發生。然指認程
序除須注重人權保障外，亦需兼顧真實發現，確保社會正義實現
。法院就偵查過程實行之第一次指認，應綜合指認人於案發時所
處環境，是否足資認定其確能對犯罪嫌疑人觀察明白，認知犯罪
行為人行為內容，且依憑個人知覺及記憶所為指認是否客觀可信
等事項，為事後審查。倘指認過程所可能形成之記憶污染或判斷
誤導，均已排除（如犯罪嫌疑人與指認人熟識，或曾與指認人長
期、多次或近距離接觸而無誤認之虞），又其指認亦未違背日常
生活經驗之定則或論理法則，復非單以指認人之指認為論罪之唯
一依據，自不得僅因指認人之程序與上開要點（領）規範未盡相
符，遽認其無證據能力。本件王一成於司法警察調查中為指認時
，雖僅針對甲○之刑事檔案影像資料為單一指認，但王一成既證
稱與自稱為「黃金龍」者當面付款交付偽造之畢業證書（見偵查
卷一第四七頁），且於檢察官訊問時具結當面再次指認甲○本人
（見偵查卷六第二七六頁），顯見王一成與甲○有近距離之接觸
而不致誤認，所為指認應無錯誤之可能。故其對甲○之指認縱未
依法務部及內政部警政署公布之指認作業規範，以真人列隊供其
指認，亦難指其指認已受不當誤導，而無證據能力。況甲○與其
原審之選任辯護人於原審審判程序對於王一成之警詢、偵查筆錄
與指認甲○之資料，均陳稱：「無意見。同意有證據能力」（見
原審卷二第十、十四頁），且原判決認定甲○犯本罪，亦非以照
片指認為唯一依據，甲○上訴意旨就此指摘，依上開說明，並非
上訴第三審之適法理由。(二)、關於徐晉太、簡時福、呂芳楠、徐
佩萱、詹爭雯等人部分，原審係援引甲○之自白與乙○○、吳嘉
鴻、江芝宇、張秀寶等人之供詞，暨徐晉太、簡時福、呂芳楠、
徐佩萱、詹爭雯之指訴及銀行人員吳軒、陳國芳、黃彥文、游淑
燕、被害人徐佩萱之夫張正興、被害人簡時福之助理黃雪麵、代
書洪靜瑩、金德儀、房貸仲介業者趙鴻濤、劉紹安、桃園地政事
務所課員胡佰松、書記游雪珍等所述，以及被害人遭冒貸之相關
資料、監聽譯文等為證據，至於原判決第十五頁倒數第四至三列
雖記載「前開證人指認被告甲○、乙○○、吳嘉鴻或共同被告賴
彥銘、張慶文、陳丁山照片」等詞，然係在說明有指認之部分，
如徐晉太指認陳丁山、游淑燕指認吳嘉鴻、黃彥文指認吳嘉鴻、
黃雪麵指認張慶文、陳丁山等（原審卷二第二十二頁反面、第二
十三、三十三頁），原判決之行文使用「或」，且未分別論述，
雖稍嫌簡略，然甲○上訴意旨謂原審以徐晉太等人指認甲○作為
證據，尚有誤會，自非合法上訴理由。(三)、原判決已詳細說明甲
○於警詢及偵查中已坦承僱請江芝宇偽造畢業證書，且於第一審
時對於檢察官起訴偽造畢業證書部分之事實認罪，核與江芝宇於
警詢及偵查時供述受甲○指示偽造畢業證書之情節相符，且論述
甲○與江芝宇就偽造公印文等犯行，有犯意聯絡及行為分擔，為
共同正犯之理由。所為論斷，核無違反客觀存在之證據法則。至
於卷附之甲○與江芝宇之通訊監察譯文，並非僅甲○上訴所提出
之三則，尚有其他多則，足證甲○係指示江芝宇製作，如九十六
年十一月五日：「（江芝宇稱）王（黃）先生，你身分證後面綠
色的字沒有給我。」「那個沒關係，你隨便打就好了，有幾個號
碼，你就幾個。都好了嗎？」九十七年二月二十三日：「（甲○
稱）你要打一下喔，照片我再給你」（見偵查卷一第三０六頁反
面）。甲○上訴意旨僅擷取部分通訊監察對話，任意指摘原判決
有理由不備之違法，自非適法之第三審上訴理由。(四)、原判決事
實欄所認定徐晉太、簡時福之銀行存摺部分，均自不詳人士處購
得，然連同其他偽造之文件持向銀行申請貸款之事實，業於理由
詳敘所依憑之前揭徐晉太、簡時福等人之指訴理由，則原判決於
理由欄記載「持偽造之銀行存摺而行使，係犯刑法第二百十六條
、第二百十條之行使偽造私文書罪」。所為論斷於法亦無不合，
甲○上訴意旨就此指摘，仍非上訴第三審之合法理由。(五)、關於
乙○○就徐晉太詐欺貸款案部分，原判決說明除據乙○○於第一
審時供承不諱以外，尚且援引甲○等共同被告與被害人徐晉太，
銀行人員黃彥文等之陳述，與被害人遭冒貸之相關資料、監聽譯
文等為證據，而乙○○於第一審九十八年五月四日準備程序已陳
稱：「我都認罪。徐晉太的部分跟呂芳楠的部分雖然我不是人頭
貸款人，但是我願意承認我有參與聯絡等這些情形，所以我願意
認罪，其他的四件我也願意認罪。」等語。則原判決理由欄記載
「乙○○於第一審時供承不諱」，與卷證資料並無不符，原判決
既採用乙○○於第一審時認罪之陳述，自不採其有異於此之陳述
，此乃採證之當然結果，縱未另加說明，亦無違法之可言。乙○
○上訴意旨執此指摘，要非適法之第三審上訴理由。而原判決事
實欄係記載「經甲○與乙○○聯絡並取得上開更名補發新的權狀
正本」（見原判決第四頁），並非認定「乙○○有將徐晉太更名
補發新的權狀交給甲○」，上訴意旨就此指摘，容有誤會，自非
適法之第三審上訴理由。而原審事實欄前述認定，以及記載「嗣
乙○○依甲○電話指示轉告吳嘉鴻將抵押貸款資料交還甲○」等
情，係依憑乙○○於第一審九十八年五月四日所稱「三月十九日
的確是我與甲○的通話內容，這件的確是講徐晉太這件，因為這
件是我老公（指吳嘉鴻）做人頭的，所以設定過後的權狀，會還
給我老公，所以甲○打電話來給我叫我老公把權狀拿還給他」等
語（見第一審卷三第五十九頁），亦無乙○○上訴意旨所述原判
決之認定係臆測等情，就此指摘，顯非上訴第三審之合法理由。
(六)、至於乙○○就簡時福詐欺貸款案部分，原判決事實欄所記載
先由乙○○、張慶文先後向簡時福之助理黃雪麵佯稱要承租房屋
，藉此取得簡時福所有房地之土地及建物所有權狀影本後即交付
予甲○及賴彥銘等情，係援引乙○○於九十八年三月二十七日第
一審所稱：「簡時福我的確有跟張慶文去過簡時福他家，因為張
慶文說要去租房子，叫我陪他去，我陪他去的時候知道他的目的
其實是要拿到那些文件拿來偽造，我也知道偽造的目的是要拿來
貸款」等語（見第一審卷二第一０四頁），並無乙○○上訴意旨
指摘之有證據上理由矛盾之違法。又乙○○於當日雖另稱「因為
張慶文沒有帶身分證，所以屋主沒有把資料給他，然後我們就回
去了，後來我就沒有再跟他們去了，我去的那次並不是簡時福出
面的，是簡時福的助理黃雪麵去的」等語，然原判決已說明共同
正犯之成立，祇須具有犯意之聯絡，行為之分擔，既不問犯罪動
機起於何人，亦不必每一階段犯行，均經參與，且共同正犯係指
共同實行犯罪行為之人，在共同意思範圍內，各自分擔犯罪行為
之一部，相互利用他人之行為，以達其犯罪之目的，其成立不必
全體均參與實行犯罪構成要件行為，參與犯罪構成要件行為者，
固為共同正犯，以自己共同犯罪之意思，參與犯罪構成要件以外
之行為，或以自己犯罪之意思，事前同謀，而由其中一部分人實
行犯罪行為者，亦均應認係共同正犯，使之對於全部行為所發生
之結果，負同一罪責。又查共同正犯於合同意思範圍內，組成一
共犯團體，團體中任何一人之行為，均為共犯團體之行為，其他
正犯均須負共同責任，初無分別何一行為係何一正犯實行之必要
等由，是原判決認定乙○○就簡時福部分應成立行使偽造公、私
文書之共同正犯罪責，所為論斷於法並無不合，乙○○上訴意旨
謂原判決有適用法則不當之違法云云，自與得執為第三審上訴理
由之違法情形，不相適合。(七)、量刑輕重，本屬事實審法院得依
職權自由裁量之事項，苟其量刑已以行為人之責任為基礎，並斟
酌刑法第五十七條各款所列情狀，為整體之評價，然後在法定刑
度內，酌量科刑，而未偏執一端，致有失出失入之情形者，即不
得遽指為違法。原審已就乙○○關於徐佩萱、詹爭雯被害部分，
說明乙○○方當盛年，且四肢健全，不思以正當方式賺錢以供生
活所需，竟以偽造證件、文書、表單等方式施用詐術，向地政機
關虛偽設定抵押權登記後，再向銀行詐騙鉅額貸款朋分花用，非
僅侵害被害人權益甚鉅，並造成銀行鉅額損失，且嚴重影響金融
交易秩序及地政機關登記制度之公信力，其行為惡性非輕，自應
予以非難，惟念其犯後坦承犯行，深表悔意，態度良好，斟酌其
於本案中擔任貸款案之人頭，參與各次犯行所扮演之角色及實際
參與之程度、犯罪所得等一切情狀，認第一審對乙○○就徐佩萱
、詹爭雯被害部分在法定刑度內量處有期徒刑貳年，並無不當，
予以維持。顯已斟酌乙○○參與此部分犯罪之程度，與其個人特
具之科刑時所應審酌之各項因素結果，不能任意指為違法。至甲
○係累犯，而處以相同之刑度，是否妥適，要與乙○○之量刑部
分無涉，乙○○上訴意旨執此指摘，亦非適法之第三審上訴理由
。甲○、乙○○其餘上訴意旨，經核亦係置原判決所為明白論斷
於不顧，仍持已為原判決指駁之陳詞再事爭辯，及對於事實審法
院取捨證據與自由判斷證據證明力之職權行使，徒以自己之說詞
，任意指摘，難認已符合首揭法定之第三審上訴要件。其等此部
分關於上揭得上訴第三審部分之上訴均違背法律上之程式，應予
駁回。又原判決認甲○、乙○○尚犯有裁判上一罪關係之輕罪即
偽造印文、行使特種文書、行使使公務員登載不實之公文書、詐
欺取財等罪部分，核屬刑事訴訟法第三百七十六條第一款、第四
款所列不得上訴第三審法院之案件。前開得上訴第三審部分之上
訴既因不合法而從程序上駁回，則輕罪部分已無從併為實體上審
判，應一併駁回。
乙、不得上訴第三審（即甲○所犯如附表甲編號(二)之罪）部分：
按刑事訴訟法第三百七十六條所列各罪之案件，經第二審判決者
，不得上訴於第三審法院，為該法條所明定。本件關於附表甲編
號(二)所示之甲○偽造印文罪部分，業經原審維持第一審依刑法第
二百十七條論處甲○罪刑（累犯，處有期徒刑參月），駁回甲○
在第二審之上訴，經核係屬刑事訴訟法第三百七十六條第一款之
案件。依前揭說明，既經第二審判決，自不得上訴於第三審法院
。甲○就此部分一併提起上訴，顯為法所不許，亦應予駁回。
據上論結，應依刑事訴訟法第三百九十七條、第四百零一條、第
三百九十五條前段，判決如主文。
中    華    民    國  九十九  年    四    月    八    日
                      最高法院刑事第九庭
                          審判長法官  邵  燕  玲
                                法官  李  伯  道
                                法官  孫  增  同
                                法官  李  英  勇
                                法官  施  俊  堯
本件正本證明與原本無異
                                      書  記  官
中    華    民    國  九十九  年    四    月   十二   日
                                                     ｍ

司法院資訊處製作；財團法人民間司法改革基金會備份。
